臺灣高等法院臺中分院民事判決
109年度上字第254號

上  訴  人  林進發    
            楊麗珠    
            林信甫    
            林玉緞    
上  一  人
訴訟代理人  林玉葉    
上  四  人
訴訟代理人  許博堯律師   
複 代理 人  戴連宏律師
上  訴  人  林水龍    

訴訟代理人  林錦生    
視同上訴人  江伯聲    
            江水山    

            江天培    
            江力山     住○○市○○區○○路000○0號      康秋霜
                 住同上
            江政興    

            江政賢    
            賴玉照   

上  一  人
訴訟代理人  江源生    
視同上訴人  林木燦    
兼 上一 人
訴訟代理人  林火成   
上  一  人
訴訟代理人  許崇賓律師
視同上訴人  林世杰    

兼 上一 人
訴訟代理人  林世英    

訴訟代理人  張宗存律師
被 上訴 人  林志翰    

訴訟代理人  林威丞    
上列當事人間請求分割共有物事件，上訴人對於中華民國109年
3月12日臺灣臺中地方法院106年度訴字第2770號第一審判決提起
上訴，本院於111年3月23日言詞辯論終結，判決如下：
    主      文
一、原判決廢棄。
二、兩造共有坐落臺中市○○區○○段000 地號土地分割如附圖一臺
    中市○○地政事務所民國111年3月23日○土測字第00000號土地
    複丈成果圖，及附表「分配位置編號（附圖一）」欄所示。
三、第一、二審訴訟費用由兩造按附表「訴訟費用負擔比例」欄
    所示各該比例負擔。　　
    事實及理由
一、程序部分：
㈠、本件分割共有物事件，對於共有人全體必須合一確定，故上
    訴人提起上訴，其效力及於原審同造被告之林火成、林木燦
    、林玉琴、林玉枝、賴玉照、林世英、林世杰、康秋霜、江
    伯聲、江水山、江天培、江力山、 江政興、江政賢等人，
    應併列其等為上訴人。
㈡、按訴訟繫屬中為訴訟標的之法律關係，雖移轉於第三人，於
    訴訟無影響。前項情形，第三人經兩造同意，得聲請代移轉
    之當事人承當訴訟，民事訴訟法第254條第1項、第2項前段
    定有明文。查本件上訴人林阿招、林玉葉、視同上訴人林玉
    琴、林玉枝於民國110年10月13日本件訴訟繫屬中，將其所
    有坐落臺中市○○區○○段000 地號土地（下稱系爭土地）之應
    有部分分別移轉予視同上訴人林世英及林火成，有土地登記
    第一類謄本可按（見本院卷㈡第183-191頁），嗣林世英及林
    火成聲請承當訴訟，被上訴人林志翰及其訴訟代理人林威丞
    於111年3月1日準備程序期日當庭表示同意，有聲請承當訴
    訟狀及111年3月1日準備程序筆錄在卷可憑（見本院卷㈡第16
    5、208頁），經核與上開規定相符，自應予准許。
㈢、視同上訴人江伯聲、江力山、康秋霜、江政興、江政賢經合
    法通知未於言詞辯論期日到場，核無民事訴訟法第386條所
    列各款情形，爰依被上訴人之聲請，由其一造辯論而為判決
    。
二、被上訴人主張：
    系爭土地為兩造所共有，應有部分比例如附表「權利範圍（
    應有部分比例）」欄所示，兩造間就系爭土地並無不分割之
    約定，亦無因物之使用目的不能分割情形，然無法協議分割
    ，自得訴請裁判分割，爰依民法第823條第1項、第824條規
    定訴請裁判分割，並同意依附圖一臺中市○○地政事務所（下
    稱○○地政）111年3月23日○土測字第00000號土地複丈成果圖
    所示方案（下稱A案）為分割，且不用找補。
三、上訴人答辯：
㈠、林進發、林信甫、楊麗珠、林玉緞：
　　系爭土地上之三合院屋齡已達70年，幾無殘值，無需為保留
    三合院而做出不合理規劃，系爭土地並無原物分割之困難，
    同意依A案為分割，且不用找補。
㈡、林水龍：
    原審判決之方案使其受分配之土地所臨道路面寬有2/3遭私
    人畸零地阻擋，其餘共有人受分配之土地所臨道路面寬雖遭
    國有財產署土地阻擋，但日後可向國有財產局申購，故原判
    決方案顯有偏頗，且未經鑑價找補，有違公平，應予以廢棄
    。同意依A案為分割，且不用找補。
四、視同上訴人答辯：
㈠、林世英、林火成、林木燦、林世杰、江水山、江天培、賴玉
    照：
　　同意依A案為分割，且不用找補。
㈡、江政興：
　　同意依A案為分割，且不用找補。
㈢、江政賢、康秋霜、江力山、江伯聲：
    同意採附圖二○○地政110年4月12日○土測字第000000號土地
    複丈成果圖所示方案（本院卷㈠第311頁，下稱B案）。　
五、原判決准予分割系爭土地如原判決附圖二，上訴人就分割方
    法不服，提起上訴，並聲明：㈠原判決廢棄。㈡系爭土地應按
    A案所示分割。視同上訴人林世英、林火成、林木燦、林世
    杰、江水山、江天培、賴玉照、江政興：同意依A案分割。
    江政賢、康秋霜、江力山、江伯聲：同意依B案分割。被上
    訴人則聲明：同意依A案為分割。
六、本院之判斷：
㈠、按各共有人，除法令另有規定外，得隨時請求分割共有物，
    但因物之使用目的不能分割或契約訂有不分割之期限者，不
    在此限，民法第823條第1項定有明文。是以，共有物依其使
    用目的並非不能分割，又未有不分割之約定者，各共有人得
    隨時請求分割。經查，被上訴人主張系爭土地為兩造所共有
    ，共有人及應有部分如附表「權利範圍（應有部分比例）」
    欄所示，又系爭土地並無不能分割之情事，兩造間亦無不分
    割之約定等事實，業據林世英提出土地登記第一類謄本及地
    籍圖謄本等件為證（見本院卷㈢第183-191頁、原審卷㈠第12
    頁），復為兩造所不爭執，堪信為真實。則兩造無法就系爭
    土地分割方法達成協議，被上訴人依上開規定，請求分割系
    爭土地，自屬於法有據。
㈡、次按依民法第824條第2、4項規定，法院所定共有物之分割方
    法有：「一、以原物分配於各共有人，但各共有人均受原物
    之分配顯有困難者，得將原物分配於部分共有人。二、原物
    分配顯有困難時，得變賣共有物，以價金分配於各共有人；
    或以原物之一部分分配於各共有人，他部分變賣，以價金分
    配於各共有人。以原物為分配時，因共有人之利益或其他必
    要情形，得就共有物之一部分仍維持共有」。再按共有人因
    共有物分割之方法不能協議決定，而提起請求分割共有物之
    訴，應由法院依民法第824條命為適當之分配，不受任何共
    有人主張之拘束；定共有物分割之方法，可由法院自由裁量
    ，但以其方法適當者為限，又法院裁判分割共有物，須斟酌
    各共有人之利害關係、使用情形、共有物之性質及價值、經
    濟效用，符合公平經濟原則，其分割方法始得謂為適當（最
    高法院49年度台上字第2569號、90年度台上字第1607號裁判
    意旨參照）。　
㈢、經查，系爭土地為西北東南向、地形呈南北寬西東窄之四邊
    形，且系爭土地西半部建有林家祖厝及多棟建物，現均有人
    使用、居住，業經原審會同兩造至現場勘驗，並囑託○○地政
    測量屬實，有勘驗筆錄、現況略圖、現場相片（見原審卷㈠
    第100-108頁、第168-172頁、原審卷㈡第12-39頁）、○○地政
    107年4月10日土地複丈成果圖附卷可參（見原審卷㈡第42-43
    頁），堪信屬實。
㈣、次查，林阿招、林玉葉、林玉琴、林玉枝已於110年10月13日
    本件訴訟繫屬中，將其所有系爭土地之應有部分分別移轉予
    林世英及林火成，若依B案分割，將使林世英及林火成之應
    有部分分配於不同土地上，無法有效利用受分配之土地。此
    外，分割共有物，以消滅共有關係為目的，法院裁判分割共
    有土地時，除因該土地內部分土地之使用目的不能分割（如
    為道路）或部分共有人仍願維持其共有關係，或部分當事人
    因繼承關係須就分得之土地保持公同共有者，應就該部分土
    地不予分割或准該部分共有人成立新共有關係外，應將土地
    分配於各共有人單獨所有（最高法院92年度台上字第1534號
    判決參照）。林水龍、林火成、林世杰、林木燦、林世英（
    下稱林水龍等5人）均已表示不願與他人維持共有，B案除被
    上訴人單獨取得土地外，其餘共有人仍以共有型態分配於3
    塊土地上，顯與林水龍等5人之意願不合，且與分割共有物
    以消滅共有之目的不符。如採A案分割，不僅能使林水龍等5
    人各自單獨取得受分配之土地外，且支持A案分割之共有人
    有14人（除江政賢、康秋霜、江力山、江伯聲外之共有人）
    ，所占應有部分比例合計為1809/1944（計算式：2/72+7/10
    8+65/756+46/378+7/108+5/36+2/108+2/10/+1/216+6/72+12
    /378+49/378+28/378+25/378=1809/1944），面積合計為292
    8.45平方公尺（計算式：3147*1809/1944=2928.45），係獲
    得77%以上（計算式：14/18=0.77）共有人支持之方案，本
    院認A案為分割符合多數共有人之利益及意見，自屬妥適。
㈤、又本院認依A案分配土地後，各共有人所分得土地之經濟價值
    相當，符合兩造利益，且無特別不利益之處，且到庭之兩造
    均表示不用互相找補，爰判決如主文第2項所示。　　
七、綜上所述，本件被上訴人請求分割系爭土地，並無不合，應
    予分割，原判決未及審酌林世英及上訴人於本院所新提出之
    A案，而判決分割方法如原判決附圖二所示，自有未洽，上
    訴意旨指摘原判決不當，求予廢棄改判，為有理由，爰將原
    判決廢棄改判，改諭知如主文第2項所示。
八、末按共有物分割，由敗訴當事人負擔訴訟費用顯失公平者，
    法院得酌量情形，命勝訴之當事人負擔其一部，民事訴訟法
    第80條之1定有明文。本件分割共有物之訴，既經本院判准
    分割，並為全體共有人定分割方法，如僅由上訴人負擔訴訟
    費用顯失公平，爰併令兩造依附表訴訟費用負擔比例欄所示
    比例負擔訴訟費用。　　
九、本件事證已明，兩造其餘之攻擊或防禦方法及所用之證據，
    經本院斟酌後，認為均不足以影響本判決之結果，爰不逐一
    論列，附此敘明。
十、據上論結，本件上訴為有理由，判決如主文。
中　　華　　民　　國　　111 　年　　4 　　月　　13　　日
                  民事第二庭    審判長法　官  楊國精
　　　　　　　　　　　      　　　　　法　官  陳正禧
　　　　　　　　　　　      　　　　　法　官  李立傑
正本係照原本作成。
如不服本判決，應於收受送達後二十日內向本院提出上訴書狀，
其未表明上訴理由者，應於提出上訴後二十日內向本院補提理由
書狀（均須按他造當事人之人數附繕本）。因疫情而遲誤不變期
間，得向法院聲請回復原狀。
上訴時應提出委任律師或具有律師資格之人之委任狀。委任有律
師資格者，另應附具律師資格證書及釋明委任人與受任人有民事
訴訟法第四百六十六條之一第一項但書或第二項所定關係之釋明
文書影本。如委任律師提起上訴者，應一併繳納上訴裁判費。

                                      書記官  李欣憲
　　　　　　　　　　　　　　　　　　　
中　　華　　民　　國　　111 　年　　4 　　月　　13　　日

　　　
　　　
　　　
　　　
　　　
　　　
　　　
　　　
　　　
　　　
　　　

附表：
兩造就系爭土地之應有部分比例、分配位置編號、訴訟費用負擔
比例
編號 共有人 權利範圍 （應有部分比例） 分配位置編號（附圖一） 訴訟費用負擔比例 ⒈ 林志翰 2/72 A 2/72 ⒉ 林木燦 7/108 B 7/108 ⒊ 林火成 65/756 C 65/756 ⒋ 林水龍 46/378 D 46/378 ⒌ 林世杰 7/108 E 7/108 ⒍ 林世英 5/36 F 5/36 ⒎ 江力山 2/72 G，按江力山應有部份6/42、康秋霜6/42、江水山4/42、江天培4/42、江伯聲2/42、江政興1/42、江政賢1/42、賴玉照18/42之比例保持共有。 2/72 ⒏ 康秋霜 2/72  2/72 ⒐ 江水山 2/108  2/108 ⒑ 江天培 2/108  2/108 ⒒ 江伯聲 1/108  1/108 ⒓ 江政興 1/216  1/216 ⒔ 江政賢 1/216  1/216 ⒕ 賴玉照 6/72  6/72 ⒖ 林玉緞 12/378 H，按應有部份林玉緞16/114、林進發49/114、林信甫28/114、楊麗珠21/114之比例保持共有。 12/378 ⒗ 林進發 49/378  49/378 ⒘ 林信甫 28/378  28/378 ⒙ 楊麗珠 25/378  25/378